ACORDAO-COMPLETO-2545908

ACÓRDÃO 4583/2022 ATA 28/2022 - PRIMEIRA CÂMARA

VISTOS, relatados e discutidos dois embargos de declaração opostos ao Acórdão 3027/2022-TCU-Primeira Câmara, que, entre outras providências, rejeitou as alegações de defesa apresentadas por Valdinê de Castro Cunha e por Cláudio Luiz Lima da Cunha; reconheceu a boa-fé da primeira responsável, autorizando o parcelamento do pagamento dos débitos solidários em 36 parcelas mensais; e sobrestou o julgamento do processo até a conclusão do recolhimento da dívida.
ACORDAM os Ministros do Tribunal de Contas da União, reunidos em sessão da 1ª Câmara, ante as razões expostas pelo Relator e com fundamento no art. 34 da Lei nº 8.443/92, em:
9.1. conhecer dos dois embargos de declaração para, no mérito, rejeitá-los;
9.2. determinar à Secretaria de Gestão de Processos que corrija o detalhamento do débito atribuído à responsável Valdinê de Castro Cunha, notificando-a do valor correto da dívida;
9.3. reconhecer que se operou a prescrição punitiva em relação ao responsável Cláudio Luiz Lima Cunha; e
9.4. dar ciência aos embargantes.

Embargos de Declaração opostos por Cláudio Luiz Lima Cunha e ,Valdinê de Castro Cunha contra o Acórdão 3.027/2022 - 1ª Câmara que apreciou tomada de contas especial instaurada em razão de irregularidades constatadas na prestação de contas do Convênio 226/2007-MINC/FNC.

Primeira Câmara

Ministério da Cultura (extinta)

3. Embargantes: Valdinê de Castro Cunha e Cláudio Luiz Lima Cunha

13.1. Ministros presentes: Walton Alencar Rodrigues (Presidente), Benjamin Zymler, Vital do Rêgo e Jorge Oliveira (Relator).
13.2. Ministros-Substitutos presentes: Augusto Sherman Cavalcanti e Weder de Oliveira.

JORGE OLIVEIRA

Ministro Jorge Oliveira

Em exame dois embargos de declaração opostos pelos responsáveis Valdinê de Castro Cunha e Cláudio Luiz Lima Cunha em face do Acórdão 3027/2022-TCU-Primeira Câmara, vazado nos seguintes termos:
"9. Acórdão:
VISTA, relatada e discutida esta tomada de contas especial instaurada pelo extinto Ministério da Cultura em razão de irregularidades constatadas na prestação de contas de convênio celebrado com a Associação dos Pescadores de Turirana (atual Idep Instituto de Desenvolvimento Profissional) e que tinha por objeto a implementação do projeto "Fábrica dos Sonhos", o qual visava "criar estrutura física e técnica para desenvolver os talentos musicais dos artistas do povoado de Turirana", localizado no município de Apicum-Açu/MA, "para divulgação de seus trabalhos dando continuidade ao folclore regional, como a inserção de um cinema volante para a comunidade".
ACORDAM os Ministros do Tribunal de Contas da União, reunidos em sessão da Primeira Câmara, ante as razões expostas pelo relator e com fundamento nos arts. 1º, inciso I, e 12, §§ 1º, 2º e 3º, da Lei 8.443/1992 c/c arts. 202, §§ 2º e 3º, e 217 do Regimento Interno, em:
9.1. declarar a revelia da Associação dos Pescadores de Turirana (denominação atual Idep Instituto de Desenvolvimento Profissional) ;
9.2. rejeitar as alegações de defesa apresentadas por Cláudio Luiz Lima Cunha e Valdinê de Castro Cunha;
9.3. reconhecer a boa-fé na conduta de Valdinê de Castro Cunha;
9.4. autorizar o parcelamento das dívidas a seguir relacionadas em 36 (trinta e seis) parcelas mensais consecutivas:
9.4.1. responsáveis solidários: Valdinê de Castro Cunha e Associação dos Pescadores de Turirana (denominação atual Idep Instituto de Desenvolvimento Profissional) :
	Data
	Valor (R$) 

	31/01/2008
	2.333,00

	01/02/2008
	47.667,00

9.4.2. responsáveis solidários: Cláudio Luiz Lima Cunha, Valdinê de Castro Cunha e Associação dos Pescadores de Turirana (denominação atual Idep Instituto de Desenvolvimento Profissional) :
	Data
	Valor (R$) 

	19/11/2008
	65.000,00

9.5. fixar o vencimento da primeira parcela em 15 (quinze) dias a contar do recebimento da notificação e o das demais a cada 30 (trinta) dias, atualizadas monetariamente até o dia do efetivo recolhimento;
9.6. informar a Valdinê de Castro Cunha que a liquidação tempestiva dos débitos indicados sanará o processo, de forma que suas contas poderão ser julgadas regulares com ressalva, dando-lhe quitação;
9.7. alertar à responsável que a inadimplência de qualquer parcela acarretará o vencimento antecipado do saldo devedor, atualizado monetariamente e com incidência de juros de mora, e ensejará o julgamento pela irregularidade de suas contas;
9.8. sobrestar o julgamento deste processo até que cesse o acompanhamento do recolhimento da dívida ora imputada;
9.9. remeter cópia do voto que fundamenta esta deliberação ao Ministro Benjamin Zymler, relator do projeto de alteração do Regimento Interno, para que avalie a conveniência e oportunidade de introduzir alterações naquele texto em decorrência da existência de deliberações, ainda que pontuais, deste Tribunal que autorizaram o pagamento de débitos em número de parcelas superior àquele atualmente autorizado pelo Diploma vigente;
9.10. dar ciência deste acórdão aos responsáveis, com a informação de que a íntegra do relatório e do voto que o fundamentaram podem ser consultados no endereço eletrônico www.tcu.gov.br/acordaos."
2.	Esse acórdão foi proferido em tomada de contas especial instaurada pelo extinto Ministério da Cultura em desfavor da Associação dos Pescadores de Turirana (atual Idep Instituto de Desenvolvimento Profissional) e de sua ex-presidente, Valdinê de Castro Cunha, em razão de irregularidades constatadas na prestação de contas do Convênio 226/2007-MINC/FNC, que tinha por objeto a implementação do projeto "Fábrica dos Sonhos". O referido projeto visava "criar estrutura física e técnica para desenvolver os talentos musicais dos artistas do povoado de Turirana", localizado no município de Apicum-Açu/MA, "para divulgação de seus trabalhos dando continuidade ao folclore regional, como a inserção de um cinema volante para a comunidade".
3.	Posteriormente, no âmbito desta Corte, o Sr. Cláudio Luiz Lima Cunha foi incluído como responsável, por ter presidido a instituição no período de 14/6/2010 a 2/5/2017.
4.	A embargante alega a existência de suposta contradição e adoção de premissa equivocada na deliberação atacada, " (...) consubstanciados na indicação da possibilidade de parcelamento do débito em prazo maior do que 36 (trinta e seis) meses, segundo precedentes do Tribunal, mas com posterior indeferimento do pedido, e também na afirmação de que o deferimento do parcelamento do débito em prazos mais longos do que o regimental 'configurariam situações excepcionalíssimas que se situam fora da jurisprudência predominante nesta Corte', quando, de fato, tem-se essa situação como corriqueira no Tribunal, eis que integrante da ampla jurisprudência da Corte, como se demonstrará adiante."
5.	Aponta, ainda, um erro no valor histórico do débito, em face da cobrança em duplicidade de uma parcela do dano.
6.	Pede, ao final, que seja autorizado o parcelamento do débito em 72 meses e que o cálculo do dano atualizado seja corrigido.
7.	Os embargos opostos pelo Sr. Cláudio Cunha suscitam a ocorrência de omissão, dado que, segundo afirma, não foram enfrentadas as questões preliminares suscitadas pelo interessado relacionadas à prescrição das pretensões ressarcitórias e punitivas. Solicita, assim, que o Tribunal reconheça, acolhendo suas alegações de defesa, " (...) a prescrição da atuação fiscalizatória e punitiva desse e. TCU em relação a sua pessoa, em razão do decurso do prazo prescricional de 10 (dez) anos."
	É o relatório.

Romildo Olgo Peixoto Júnior (28.361/OAB-DF) e outros, representando Valdinê de Castro Cunha e Cláudio Luiz Lima Cunha.

Não atuou

TOMADA DE CONTAS ESPECIAL. CONVÊNIO. AUSÊNCIA DE COMPROVAÇÃO DA BOA E REGULAR APLICAÇÃO DOS RECURSOS RECEBIDOS. CITAÇÃO. REVELIA DA PESSOA JURÍDICA. REJEIÇÃO DAS ALEGAÇÕES DE DEFESA APRESENTADAS PELAS PESSOAS FÍSICAS. SOLICITAÇÃO DE RECOLHIMENTO PARCELADO DA DÍVIDA. RECONHECIMENTO DA BOA-FÉ. DEFERIMENTO. FIXAÇÃO DE PRAZO IMPRORROGÁVEL. SOBRESTAMENTO DO JULGAMENTO. EMBARGOS DE DECLARAÇÃO. SUPOSTAS CONTRADIÇÕES E OMISSÕES. CONHECIMENTO. INEXISTÊNCIA DAS FALHAS APONTADAS. REJEIÇÃO. DETERMINAÇÃO PARA CORREÇÃO DO DETALHAMENTO DO DÉBITO. RECONHECIMENTO DA PRESCRIÇÃO PUNITIVA.

TOMADA DE CONTAS ESPECIAL (TCE)

não atuou

Esta tomada de contas especial foi instaurada em razão de irregularidades constatadas na prestação de contas do Convênio 226/2007-MINC/FNC, que tinha por objeto a implementação do projeto "Fábrica dos Sonhos". O referido projeto visava "criar estrutura física e técnica para desenvolver os talentos musicais dos artistas do povoado de Turirana", localizado no município de Apicum-Açu/MA, "para divulgação de seus trabalhos dando continuidade ao folclore regional, como a inserção de um cinema volante para a comunidade".
2.	Examinam-se, nesta oportunidade, dois embargos de declaração opostos ao Acórdão 3027/2022-TCU-Primeira Câmara, que, entre outras providências, rejeitou as alegações de defesa apresentadas por Valdinê de Castro Cunha e por Cláudio Luiz Lima da Cunha; reconheceu a boa-fé da primeira responsável, autorizando o parcelamento do pagamento dos débitos solidários em 36 parcelas mensais; e sobrestou o julgamento do processo até a conclusão do recolhimento da dívida.
3.	Preenchidos os requisitos gerais e próprios dos aclaratórios, conheço dos dois embargos de declaração opostos.
4.	Inicialmente registro que a embargante Valdinê Cunha havia solicitado o parcelamento do débito em 72 vezes, mas a decisão recorrida autorizou o pagamento em 36 meses, tal como previsto no art. 217 do Regimento Interno, por entender que o elastecimento do prazo deve ser adotado somente em " (...) situações excepcionalíssimas que se situam fora da jurisprudência predominante nesta Corte."
5.	Desta feita, alega a responsável que o acórdão estaria contraditório, pois se fundamentou em premissa equivocada, já que a prorrogação do prazo para pagamento é corriqueira, " (...) não retrata situação pontual na jurisprudência, mas sim usual.", relacionando excertos de 31 acórdãos que autorizaram o pagamento da dívida em quantidade de parcelas superior à prevista no Regimento Interno.
6.	De fato, as deliberações apontadas foram proferidas entre os anos de 2003 (Acórdão 2181/2003-TCU-Primeira Câmara, a primeira) e 2022 (Acórdão 3926/2022-TCU-Primeira Câmara, a última) . Ou seja, em um lapso temporal de 20 anos, a interessada encontrou apenas 31 acórdãos que abonam a tese por ela defendida. 
7.	Ocorre, contudo, que nesse mesmo período, o Tribunal de Contas da União proferiu mais de 396.000 acórdãos, quantidade essa que revela, a não mais poder, quão excepcional é a autorização para o fracionamento do pagamento em parcelas superiores ao fixado no Regimento Interno.
8.	Não há, portanto, qualquer contradição no voto deste relator, quando assevera que a autorização para a quitação da dívida em prazo superior a 36 meses é uma medida absolutamente excepcional.
9.	 No que tange ao erro na apuração da dívida atualizada, tem razão a recorrente, ainda que esse equívoco não decorra de omissão, contradição ou obscuridade na decisão atacada, a ser sanado mediante embargos de declaração.
10.	Trata-se, na verdade, de falha operacional na confecção do detalhamento do débito, que duplicou o valor de R$ 65.000,00, majorando o montante a ser ressarcido pela interessada de R$ 115.000,00 para R$ 180.000,00, em valores históricos, em descompasso com os itens 9.4.1 e 9.4.2 do acórdão embargado, que deverá ser corrigido, de ofício, por esta Corte de Contas.
11.	Com relação aos embargos oferecidos pelo Sr. Cláudio Cunha, segundo os quais a decisão seria omissa por não ter abordado explicitamente as arguições de prescrição, entendo que também este interessado não tem razão.
12.	O voto que proferi registrou que: 
 (...) As pessoas físicas apresentaram defesas semelhantes, as quais se limitaram, em síntese, a arguir aspectos processuais, requerendo a decretação de nulidade pela "inobservância do prazo de 180 dias para a instauração da TCE", o reconhecimento da prescrição e a "ausência de pressupostos para a instauração da TCE", em face do baixo valor dos débitos. Não houve qualquer manifestação acerca das questões materiais ligadas à correta aplicação dos recursos.
4.	A Secretaria de Controle Externo de Tomada de Contas Especial (SecexTCE) e o Ministério Público junto ao TCU (MPTCU) manifestaram-se pela rejeição das alegações de defesa e condenação dos responsáveis, com imputação de débitos e multas. Houve divergência apenas em relação ao valor do débito a ser imputado a Valdinê de Castro Cunha: a unidade técnica propôs apenas a imputação do valor referente às parcelas liberadas em 30/1/2008, data em que a responsável figurava como presidente da Associação; o MPTCU, por seu turno, alvitrou a imputação do valor total repassado, ante o entendimento de que a referida senhora atuou como presidente "de fato" daquela Instituição ao longo de todo o período do convênio. 
5.	Assiste razão ao Ministério Público." (destaquei) 
13.	Como se vê, este relator, ao se utilizar da técnica de fundamentação da decisão per relationem ou aliunde, deu razão às instruções e pareceres que integram estes autos, exceto quanto aos temas ressalvados no voto, enfrentando, dessa forma, todas as alegações oferecidas pelo embargante, inclusive no que tange à prescrição. A título de exemplo, menciono os parágrafos 65 a 81 e 106 a 107 da instrução final da SecexTCE transcrito no relatório desta deliberação, que afastou a ocorrência das prescrições ressarcitórias e punitivas alegadas pelos responsáveis.
14.	Não obstante, ao reexaminar os autos, provocado pela petição do embargante, verifiquei que a autorização para a citação do Sr. Cláudio Cunha ocorreu, de fato, apenas em 29/7/2021 (peça 65) , pois a anterior determinação para a produção desse ato processual, contida no despacho exarado em 23/9/2020 (peça 48) , não foi providenciada na oportunidade, ante a reformulação da matriz de responsabilidade e consequente alteração das propostas de citações contidas na instrução de peça 60.
15.	Sendo assim, dado o transcurso de mais de 10 anos entre o término do prazo para a prestação de contas (25/9/2010) e o ato que determinou a citação do Sr. Cláudio Cunha (29/7/2021) , entendo que se operou a prescrição da pretensão punitiva em relação a ele. Essa circunstância haverá de ser considerada quando do exame de mérito do processo, que se encontra sobrestado, com vistas a atender à solicitação de recolhimento parcelado da dívida.
16.	No tocante à prescrição ressarcitória, restam ainda aplicáveis, segundo a jurisprudência até agora vigente do TCU, o posicionamento fixado pelo STF, em 2008, no Mandado de Segurança - MS 26.210, oportunidade em que foi firmada a tese da imprescritibilidade das ações de ressarcimento ao erário, e a Súmula TCU 282, cujo conteúdo é no mesmo sentido.
Ante o exposto, VOTO no sentido de que o Tribunal adote a minuta de acórdão que ora submeto à deliberação deste Colegiado. 
TCU, Sala das Sessões, em 16 de agosto de 2022.
JORGE OLIVEIRA 
Relator